臺灣臺南地方法院民事判決　　　　　　　95年度家訴字第72號
原　　　告　午○○
訴訟代理人　吳政遇律師
被　　　告　Ｃ○○
　　　　　　甲○
　　　　　　戌○○
　　　　　　酉○○
　　　　　　申○○
　　　　　　Ｂ○○
　　　　　　未○○
　　　　　　宇○○
　　　　　　宙○○
　　　　　　地○○
　　　　　　黃○○
　　　　　　亥○○
　　　　　　Ｇ○○
　　　　　　Ｅ○○
　　　　　　天○○
　　　　　　巳○○
　　　　　　Ｋ○○
　　　　　　Ｆ○○
　　　　　　玄○○
　　　　　　丁○○
　　　　　　癸○○
　　　　　　丑○○
　　　　　　辰○○
　　　　　　寅○○
　　　　　　子○○○
　　　　　　乙○○
　　　　　　丙○○
　　　　　　壬○○
兼上二十八人
訴訟代理人　Ｄ○
被　　　告　Ｎ○○
　　　　　　Ｌ○○
　　　　　　Ｏ○○
　　　　　　Ｍ○○
　　　　　　卯○○
　　　　　　Ａ○○
　　　　　　Ｊ○○
　　　　　　Ｈ○○
　　　　　　Ｉ○○
　　　　　　庚○○
兼上一人
法定代理人　戊○○
　　　　　　己○○
　　　　　　辛○○
前當事人間請求分割遺產事件，經本院於民國96年5月2日言詞辯
論終結，判決如下：
    主      文
被告戊○○、己○○、庚○○、辛○○應就被繼承人胡自田所公
同共有坐落如附表一所示之八筆土地，辦理公同共有之繼承登記
。
兩造共有被繼承人黃行如附表一所示之遺產，准予分割。分割方
法為：附表一所示之土地由兩造分別共有，各分得之應有部分如
附表二所示之應繼分比例。
兩造共有附表一編號一至三所示之土地，准予合併分割，依附件
即台南市安南區地政事務所九十五年十二月十四日土地複丈成果
圖所示，編號Ｃ3部分（面積二百零九點三七平方公尺）由原告
取得，編號Ａ1部分（面積一百六十二點八四平方公尺）由被告
Ｃ○○取得，編號Ａ2部分（面積一百六十二點八四平方公尺）
由被告申○○取得，編號Ａ3部分（面積一百六十二點八四平方
公尺）由被告Ｂ○○，編號Ａ4部分（面積一百六十二點八四平
方公尺）由被告未○○取得，編號Ａ5部分（面積一百六十二點
八四平方公尺）由被告宇○○取得，編號Ａ6部分（面積一百六
十二點八四平方公尺）由被告宙○○取得，編號Ａ7部分面積（
一百六十二點八四平方公尺）由被告地○○取得，編號Ａ8部分
（面積一百六十二點八四平方公尺）由被告黃○○取得，編號Ａ
9部分（面積一百六十二點八四平方公尺）由被告亥○○取得；
編號Ｂ1部分（面積六百五十九點五平方公尺）由被告甲○取得
，編號Ｂ2部分（面積八百零六點零六平方公尺）由被告Ｇ○○
取得；編號Ｃ1部分（面積二百零九點三七平方公尺）由被告Ｅ
○○取得，編號Ｃ2部分（面積二百零九點三七平方公尺）由被
告天○○取得，編號Ｃ4部分（面積二百零九點三七平方公尺）
由被告巳○○取得，編號Ｃ5部分（面積二百零九點三七平方公
尺）由被告Ｋ○○取得，編號Ｃ6部分（面積二百零九點三七平
方公尺）由被告Ｆ○○取得，編號Ｃ7部分（面積二百零九點三
七平方公尺）由被告玄○○取得；編號Ｄ部分（面積一千四百六
十五點五六平方公尺）由被告戌○○取得；編號Ｅ部分（面積一
千四百六十五點五六平方公尺）由被告Ｄ○取得；編號Ｆ1部分
（面積二百零九點三七平方公尺）由被告Ｎ○○取得，編號Ｆ2
部分（面積二百零九點三七平方公尺）由被告Ｌ○○取得，編號
Ｆ3部分（面積二百零九點三七平方公尺）由被告Ｏ○○取得，
編號Ｆ4部分（面積二百零九點三七平方公尺）由被告Ｍ○○取
得，編號Ｆ5部分（面積五十二點三四平方公尺）由被告戊○○
取得，編號Ｆ6部分（面積五十二點三四平方公尺）由被告己○○取得，編號Ｆ7部分（面積五十二點三四平方公尺）由被告庚○○取得，編號Ｆ8部分（面積五十二點三四平方公尺）由被告
辛○○取得，編號Ｆ9部分（面積五十二點三四平方公尺）由被
告Ａ○○取得，編號Ｆ10部分（面積五十二點三四平方公尺）由
被告Ｊ○○取得，編號Ｆ11部分（面積五十二點三四平方公尺）
由被告Ｈ○○取得，編號Ｆ12部分（面積五十二點三四平方公尺
）由被告Ｉ○○取得，編號Ｆ13部分（面積二百零九點三七平方
公尺）由被告卯○○取得；編號Ｇ1部分（面積二百九十三點一
一平方公尺）由被告丁○○取得，編號Ｇ2部分（面積七十三點
二八平方公尺）由被告癸○○取得，編號Ｇ3部分（面積七十三
點二八平方公尺由）被告丑○○取得，編號Ｇ4部分（面積七十
三點二八平方公尺）由被告辰○○取得，編號Ｇ5部分（面積七
十三點二八平方公尺）由被告寅○○取得，編號Ｇ6部分（面積
二百九十三點一一平方公尺）由被告子○○○取得，編號Ｇ7部
分（面積二百九十三點一一平方公尺）由被告乙○○取得，編號
Ｇ8部分（面積二百九十三點一一平方公尺）由被告丙○○取得
，編號Ｈ部分（面積一千四百六十五點五六平方公尺）由被告壬○○取得，編號Ｉ部分（面積一千四百六十五點五六平方公尺）
由被告酉○○取得；編號Ｊ部分（面積二千三百五十八點九一平
方公尺）由兩造分別共有，各分得之應有部分如附表二所示之應
繼分比例。訴訟費用由兩造按如附表二所示之應繼分比例負擔。
    事實及理由
甲、程序方面：
（一）被告Ｌ○○、Ｏ○○、Ｍ○○、卯○○、Ａ○○、Ｊ○○
      、Ｈ○○、Ｉ○○、己○○、庚○○、戊○○、辛○○未
      於言詞辯論期日到場，核無民事訴訟法第386條所列各款
      情形，爰依原告之聲請，由其一造辯論而為判決。
（二）本件原告起訴曾列胡自田為被告之一，嗣因胡自田於起訴
      前之民國94年7月21日死亡，其對黃行遺產之應繼分應由
      子女戊○○、己○○、庚○○、辛○○等4人繼承，故原
      告於94年10月17日日起訴後，隨即於95年3月2日撤回胡自
      田部份，並追加請求戊○○、己○○、庚○○、辛○○辦
      理公同共有之繼承登記，此為訴之追加，因原告請求之基
      礎事實同一，且不妨礙被告之防禦及訴訟之終結，依民事
      訴訟法第255條第1項第2款及第7款規定，得為訴之追加，
      是原告訴之追加部分，並無不合，應予准許，亦先敘明。
乙、實體方面：
一、原告起訴主張：
（一）緣訴外人即被繼承人黃行於民國（下同）55年2月23日死
      亡後，僅遺有如附表一所示之八筆土地，其繼承人為黃郭
      炭、黃勉拱、黃石化、黃三仙、戌○○、黃尚書、Ｄ○、
      蔡黃紗、林黃乙金、郭黃烏沉、酉○○等11人，其中黃尚
      書早於黃行死亡，且無子嗣，無繼承權，故黃行死亡時之
      繼承人有黃郭炭、黃勉拱、黃石化、黃三仙、戌○○、Ｄ
      ○、蔡黃紗、林黃乙金、郭黃烏沉、酉○○共10人，業經
      辦理繼承登記，對系爭土地保持公同共有關係。上開繼承
      人嗣後有多人死亡，並已由兩造分別繼承或再轉繼承為公
      同共有，各人之應繼分情形則如附表二所示。
（二）惟被告戊○○、己○○、庚○○、辛○○之父胡自田已於
      94 年7月21日死亡，然被告戊○○、己○○、庚○○、辛○○並未就胡自田公同共有坐落如附表一所示之八筆土地
      ，辦理公同共有之繼承登記，為求訴之經濟起見，爰一併
      請求判決如主文一所示。
（三）按繼承人得隨時請求分割遺產，又將遺產之公同共有關係
      終止改為分別共有關係，性質上屬分割遺產方法之一。且
      將系爭標的依兩造應繼分之比例分割為分別共有，對於兩
      造堪稱公平合理。再按各共有人得隨時請求分割共有物，
      查黃行遺留土地中有關台南市○○區○○段550、551、
      552地號土地經遺產分割後即為兩造分別共有，而該系爭
      土地並無不能分割之情形，兩造復無不分割之協議，且土
      地間互相毗連，為免年代日久，兩造當事人越多，彼此權
      益關係益趨複雜，且不利土地之經濟利用，爰請求准予合
      併分割，分割方法如下：
    1.繼承人中Ｃ○○、申○○、Ｂ○○、未○○、宇○○、宙
      ○○、地○○、黃○○、亥○○，屬同一房下，爰分別分
      割為如台南市安南區地政事務所95年12月14日土地複丈成
      果圖所示之編號Ａ1至Ａ9。Ｂ1甲○、Ｂ2Ｇ○○；Ｃ1Ｅ
      ○○、Ｃ2天○○、Ｃ3午○○（即原告）、Ｃ4巳○○、
      Ｃ5Ｋ○○、Ｃ6Ｆ○○、Ｃ7玄○○；Ｆ1Ｎ○○、Ｆ2Ｌ
      ○○、Ｆ3Ｏ○○、Ｆ4Ｍ○○、Ｆ5戊○○、Ｆ6己○○、
      Ｆ7庚○○、Ｆ8辛○○、Ｆ9Ａ○○、Ｆ10Ｊ○○、Ｆ11
      Ｈ○○、Ｆ12Ｉ○○、Ｆ13卯○○；Ｇ1丁○○、Ｇ2癸○○、Ｇ3丑○○、Ｇ4辰○○、Ｇ5寅○○、Ｇ6子○○○、
      Ｇ7乙○○、Ｇ8丙○○，均屬同一房下，請求近予以分歸
      相毗鄰，以利其相互間移轉持分及利用。
    2.繼承人戌○○分割為如前圖Ｄ所示，繼承人Ｄ○分割為如
      前圖Ｅ所示，繼承人壬○○分割為如前圖Ｈ所示，繼承人
      酉○○分割為如前圖Ｉ所示。
    3.系爭三筆土地西側即同段553、560、561地號乃灌溉水圳
      ，未免土地分割後大多數的人無法通行至水圳取水，且為
      將來通行之便，特保留系爭土地北側留約8公尺寬度可容
      道路開闢之土地（即前圖Ｊ所示）分歸兩造按應有部分比
      例保持分別共有。
二、被告方面：
（一）被告Ｃ○○、甲○、戌○○、Ｄ○、酉○○、申○○、Ｂ
      ○○、未○○、宇○○、宙○○、地○○、黃○○、亥○○、Ｇ○○、Ｅ○○、天○○、巳○○、Ｋ○○、Ｆ○○
      、玄○○、丁○○、癸○○、丑○○、辰○○、寅○○、
      子○○○、乙○○、丙○○、壬○○部分：同意原告之請
      求，對分割方案無意見。
（二）被告Ｎ○○部份：
    1.聲明；原告之訴駁回。
    2.陳述：土地是被繼承人黃行的，被告之母親乃黃行長女，
      原土地之名義人是市政府，由黃行種作，黃行逝世後由被
      告之舅舅繼續種作，嗣與隔鄰發生糾紛，由被告之父親籌
      錢與市府進行訴訟而勝訴，土地所有人名義變更為黃行，
      被告有同意分割，但應先考量被告父親之花費，如真要分
      割，對於原告之分割方案，被告無意見。另希望同一家族
      的可以分在一起。
（三）被告Ｌ○○、Ｏ○○、Ｍ○○、卯○○、Ａ○○、Ｊ○○
      、Ｈ○○、Ｉ○○、己○○、庚○○、戊○○、辛○○方
      面：未於言詞辯論期日到場，亦未提出任何書狀作何聲明
      或陳述。
三、得心證之理由：
（一）本件原告主張被繼承人黃行於55年2月23日死亡，其繼承
      情形如事實陳述欄第一項所示，黃行遺有如附表一所示之
      遺產，並已由前述黃行之繼承人以繼承為由辦理八筆土地
      公同共有登記，而兩造間各人之應繼分如附表二所示等情
      ，業據原告提出財政部臺灣省南區國稅局遺產稅逾課期間
      案件同意移轉證明書及遺產稅面順證明書影本15件、戶籍
      謄本33件、繼承系統表、土地登記謄本8件、地籍圖騰本2
      件為證，且到場之被告Ｃ○○、甲○、戌○○、Ｄ○、酉
      ○○、申○○、Ｂ○○、未○○、宇○○、宙○○、地○○、黃○○、亥○○、Ｇ○○、Ｅ○○、天○○、巳○○
      、Ｋ○○、Ｆ○○、玄○○、丁○○、癸○○、丑○○、
      辰○○、寅○○、子○○○、乙○○、丙○○、壬○○、
      Ｎ○○並未爭執，其餘被告等人經合法通知，均不到庭爭
      執，堪認原告此部分之主張為真實。
（二）按因繼承取得不動產者，非經登記，不得處分其物權，民
      法第759條定有明文；故共有之不動產，因共有人之一死
      亡，而其繼承人迄未辦理繼承登記，則他共有人於請求分
      割共有物，為求訴訟經濟起見，可許原告就請求繼承登記
      及分割共有物之訴合併提起，即以1訴請求該死亡之共有
      人之繼承人辦理繼承登記並請求該繼承人於辦理繼承登記
      後，與原告及其餘共有人分割共有之不動產（最高法院70
      年第2次民事庭總會決議參照）。本件系爭土地共有人之
      一胡自田已於94年7月21日死亡，被告戊○○、己○○、庚○○、辛○○等4人為其繼承人，迄未就胡自田於公同共
      有如附表一所示之土地應有部分辦理繼承登記，有土地謄
      本、戶籍謄本及繼承系統表在卷可參。揆諸前揭說明，原
      告請求判決被告戊○○等4人等應就其被繼承人胡自田所
      公同共有坐落如附表一所示之八筆土地，辦理公同共有之
      繼承登記等語，即屬有據，應予准許，原判決如主文第1
      項所示。
（三）次按繼承人得隨時請求分割遺產；又遺產之繼承，同一順
      序之繼承人有數人時，按人數平均繼承；再第1138條所定
      第一順序之繼承人，有於繼承開始前死亡或喪失繼承權者
      ，由其直系血親卑親屬代位繼承其應繼分，民法第1164條
      、第1141條前段、第1140條分別定有明文。公同共有物分
      割之方法，除法律另有規定外，應依關於共有物分割之規
      定，民法第830條第2項定有明文。再繼承人將公同共有之
      遺產，變更為分別共有，係使原公同關係消滅，另創設繼
      承人各按應有部分對遺產有所有權之新共有關係，其性質
      應仍屬分割遺產方法之一。再按在公同共有遺產分割自由
      之原則下，民法第1164條規定：繼承人得隨時請求分割遺
      產，該條所稱之「得隨時請求分割」，依同法第829條及
      第830條第1項規定觀之，自應解為包含請求終止公同共有
      關係在內，俾繼承人之公同共有關係歸於消滅而成為分別
      共有，始不致與同法第829條所定之旨趣相左，庶不失繼
      承人得隨時請求分割遺產之立法本旨，換言之，終止遺產
      之公同共有關係，既應以分割方式為之，將遺產之公同共
      有關係終止改為分別共有關係，性質上自亦屬分割遺產方
      法之一（最高法院82年度台上字第74 8號、85年度台上字
      第1873號、93年度台上字第2609號判決意旨參照）。且本
      件遺產又無約定不分割或不能分割之情形，從而，原告依
      前揭規定請求分割遺產，自應准許。本院審酌原告所提之
      分割方案，符合應繼分比例，且被告Ｃ○○、甲○、戌○○、Ｄ○、酉○○、申○○、Ｂ○○、未○○、宇○○、
      宙○○、地○○、黃○○、亥○○、Ｇ○○、Ｅ○○、天
      ○○、巳○○、Ｋ○○、Ｆ○○、玄○○、丁○○、癸○○、丑○○、辰○○、寅○○、子○○○、乙○○、丙○○、壬○○對於原告主張之分割方案，均當庭表示同意；
      被告Ｎ○○亦表無意見，其餘被告對於原告之主張，均已
      於相當時期收受合法之通知，但於言詞辯論期日不到場，
      亦未提出準備書狀爭執，依民事訴訟法第280條第3項前段
      準用同條第1項之規定，應視同自認原告主張之事實，並
      可資認為同意原告所主張之分割方案，是以原告主張之分
      割方案，既合於全體當事人之意願，自應為重要之參考依
      據，且除有更為妥適之分割方案外，併應予以尊重。從而
      原告請求將附表一之遺產按如附表二之應繼分比例分割為
      分別共有，為有理由，應予准許，爰判決如主文第2項所
      示。
（四）再按各共有人如非因物之使用目的不能分割或契約訂有不
      分割期限者，得隨時請求分割共有物。又共有物之分割，
      依共有人協議之方法行之。分割之方法，不能協議決定者
      ，法院得因任何共有人之聲請，命為左列分配：一、以原
      物分配於各共有人。二、變賣共有物，以價金分配於各共
      有人，民法第823條第1項、第824條第1項分別定有明文。
      復按分割共有物，以消滅共有關係為目的。法院裁判分割
      共有土地時，除因該土地內部分土地之使用目的不能分割
     （如為道路）或部分共有人仍願維持其共有關係，應就該
      部分土地不予分割或准該部分共有人成立新共有關係外，
      應將土地分配於各共有人單獨所有（參照最高法院69年台
      上字第1831號判例意旨）。另共有物之分割，應由法院依
      民法第824條規定為適當分配，不受當事人主張之拘束。
      又分割共有物時，法院應參酌當事人聲明、共有物性質、
      經濟效用及全體共有人利益等因素公平為之。經查：
    1.本院依職權履勘現場，並囑託台南市安南區地政事務所派
      員會同測量，製作勘驗筆錄、複丈成果圖，結果為：學東
      段550、551、552地號土地相毗鄰，目前全部均無耕作，
      三塊土地西側透過田埂，中間通過別人的土地及一條產業
      道路，可通安明路，土地的東側為排水溝等情，有本院95
      年12月1日勘驗筆錄及台南市安南區地政事務所檢送附圖
      一複丈成果圖可資參照。
    2.本件到庭之兩造參酌系爭共有土地實際使用現況及日後土
      地利用之經濟效益，表明願如台南市安南區地政事務所95
      年12月14日土地複丈成果圖所示即原告所提之分割方案進
      行分割。本院審酌該分割方案，與兩造於系爭土地使用現
      況相符，不影響兩造繼續使用之狀態。且分割後土地位置
      已預留巷道相鄰，可自由對外通行及分割後兩造取得地形
      均方正，有利日後開發及經濟效益等優點。及被告Ｌ○○
      、Ｏ○○、Ｍ○○、卯○○、Ａ○○、Ｊ○○、Ｈ○○、
      Ｉ○○、己○○、庚○○、戊○○、辛○○雖未到庭表示
      意見，但本院檢送系爭原告提出之分割方案予12人，請其
      於96年4月20日前表示同意與否之意見，然被告收受後，
      均未於期限內具狀表示不同意見，亦未到庭為反對之表示
      。本院綜合上情，認附件所示分割方案，為到庭之兩造所
      同意，其餘共有人雖未到庭，但亦無反對之意思，足見該
      方案符合兩造之意願，能促進共有土地之經濟效用，應予
      採用，爰准許兩造共有之台南市○○區○○段550、551
      及552地號合併分割，且分割如主文第3項所示。
（五）末按「因共有物分割、經界或其他性質上類似之事件涉訟
      ，由敗訴當事人負擔訴訟費用顯失公平者，法院得酌量情
      形，命勝訴之當事人負擔其一部」，民事訴訟法第80條之
      1定有明文，本件分割公同共有遺產之訴，係固有必要共
      同訴訟，原、被告之間本可互換地位，本件原告起訴雖於
      法有據，但被告之應訴實因訴訟性質所不得不然，故所為
      抗辯自為伸張或防衛權利所必要，是以本院認本件之訴訟
      費用應由兩造依其上開應繼分之比例分擔，較為公允，爰
      諭知如主文第4項所示。
丙、據上論結，本件原告之訴為有理由，依民事訴訟法第385條
    第1項前段、第80條之1、第85條第1項但書，判決如主文。
中　　華　　民　　國　　96　　年　　5 　　月　　16　　日
                  家事法庭　法　官　 陳美燕
上為正本係照原本作成。
如對本判決上訴應於判決送達後20日向本院提出上訴狀。
中　　華　　民　　國　　96　　年　　5 　　月　　16　　日
                            書記官   周曉萍
